【裁判字號】    98,易,312
【裁判日期】    980827
【裁判案由】    偽造文書
【裁判全文】
臺灣高雄地方法院刑事判決               98年度易字第312號
公  訴  人  臺灣高雄地方法院檢察署檢察官
被      告  甲○○
被      告  丙○○
被      告  己○○○○
上列被告因偽造文書案件，經檢察官提起公訴（97年度偵字第10
755號），本院判決如下：
    主  文
甲○○共同連續犯使公務員登載不實罪，處有期徒刑拾月；減為
有期徒刑伍月，如易科罰金，以銀元參佰元即新臺幣玖佰元折算
壹日。
丙○○共同連續犯使公務員登載不實罪，處有期徒刑陸月，如易
科罰金，以銀元參佰元即新臺幣玖佰元折算壹日；減為有期徒刑
參月，如易科罰金，以銀元參佰元即新臺幣玖佰元折算壹日。
己○○○○無罪。
    事  實
一、甲○○欲引進柬埔寨女子來臺，在其與丙○○二人所經營位
    於高雄縣美濃鎮○○街28號之釣魚場附設卡拉OK內工作，明
    知乙○○（已另為判決）並無與柬埔寨籍女子結婚之真意，
    竟偕同乙○○於民國93年6 月24日前往柬埔寨，而媒介其與
    柬埔寨籍女子王秀兒（Von Sreng） 會面，並與乙○○共同
    基於使公務員登載不實之犯意聯絡，而由乙○○於93年6 月
    25日在柬埔寨金邊市與王秀兒辦理結婚，俟取得柬埔寨核發
    之結婚證書等文件後，即持往我國駐越南胡志明市臺北經濟
    文化辦事處申請認證，再由甲○○於93年7 月1 日返臺後，
    持上開經認證之結婚證書於93年7 月2 日在高雄縣杉林鄉戶
    政事務所填具結婚登記申請書，申請辦理乙○○與王秀兒結
    婚之戶籍登記，致使該戶政事務所不知情之承辦公務員將乙○○與柬埔寨籍女子王秀兒結婚之不實事項登載於其等職務
    上所掌之戶籍登記簿、戶籍謄本、戶口名簿等公文書及乙○○換發之國民身分證上，致生損害於戶政機關對戶政資料管
    理之正確性。
二、甲○○與丙○○另又欲引進其他柬埔寨女子來臺，在其二人
    所經營之上開卡拉OK內工作，明知甲○○個人及丙○○之胞
    兄丁○○（已另為判決）均無與柬埔寨籍女子結婚之真意，
    甲○○竟承前偽造文書之概括犯意與丙○○、丁○○共同基
    於偽造文書之概括犯意聯絡，由甲○○偕同丁○○於93年7
    月7 日前往柬埔寨，並與柬埔寨籍女子張蒂娜（Cham Thyda
    ）及任珍婷（Yin Chanthu） 會面，再於93年7 月8 日在柬
    埔寨金邊市，由丁○○、甲○○分別與張蒂娜、任珍婷辦理
    結婚，俟其等取得柬埔寨核發之結婚證書等文件後，即持往
    我國駐越南胡志明市臺北經濟文化辦事處申請認證，甲○○
    再將其與任珍婷之上開結婚文件及代辦結婚登記之委託書自
    越南以航空郵寄方式寄交丙○○，由丙○○於93年7 月15日
    持上開甲○○與任珍婷經認證之結婚證書及委託書至高雄縣
    美濃鎮戶政事務所填具結婚登記申請書，以申請辦理甲○○
    與任珍婷結婚之戶籍登記，致使該戶政事務所不知情之承辦
    公務員將甲○○與柬埔寨籍女子任珍婷結婚之不實事項登載
    於其等職務上所掌之戶籍登記簿、戶籍謄本、戶口名簿等公
    文書及甲○○換發之國民身分證上，致生損害於戶政機關對
    戶政資料管理之正確性。俟甲○○於93年7 月21日返臺後，
    再將上開丁○○與張蒂娜經認證之結婚證書及委託書交由丙○○於93年7 月28日持往高雄縣美濃鎮戶政事務所填具結婚
    登記申請書，以申請辦理丁○○與張蒂娜結婚之戶籍登記，
    又致使該戶政事務所不知情之承辦公務員將丁○○與柬埔寨
    籍女子張蒂娜結婚之不實事項登載於其等職務上所掌之戶籍
    登記簿、戶籍謄本、戶口名簿等公文書及丁○○換發之國民
    身分證上，致生損害於戶政機關對戶政資料管理之正確性。
三、案經高雄縣政府警察局旗山分局報告臺灣高雄地方法院檢察
    署偵查起訴。
    理  由
壹、證據能力方面
    按被告以外之人於審判外之陳述，雖不符刑事訴訟法第159
    條之1 至第159 條之4 之規定，而經當事人於審判程序同意
    作為證據，法院審酌該言詞或書面陳述作成時之情況，認為
    適當者，亦得為證據；當事人、代理人或辯護人於法院調查
    證據時，知有同法第159 條第1 項不得為證據之情形，而未
    於言詞辯論終結前聲明異議者，視為有前項之同意，同法第
    159 條之5 已明揭其旨。本院用以認定本案被告犯罪事實存
    否之被告以外之人於審判外之言詞及書面陳述，雖為傳聞證
    據，然於本院審判時向當事人逐項提示證據，其等均未就所
    調查之證據主張有刑事訴訟法第159 條第1 項不得為證據之
    情形（見本院易字卷第140 至153 頁），另本院審酌其等陳
    述作成時之情況，均無不法之情事而認為適當，是依上開規
    定均得作為證據，合先敘明。
貳、被告甲○○、丙○○之有罪部分
一、訊據被告甲○○、丙○○就上開犯罪事實，業於本院行準備
    程序及審理中均坦承不諱（見本院易字卷第46頁、第153 頁
    反面），核與同案被告乙○○、丁○○於警詢、偵查中及本
    院行準備程序、審判時所為認罪之供述內容相符（見警卷第
    1 至14頁，偵卷第8 頁、本院易字卷第23至26、46、59頁）
    ，並有丁○○、乙○○、甲○○之結婚登記申請書各1 紙、
    中華民國駐胡志明市台北經濟文化辦事處授權書3 紙、柬埔
    寨王國結婚證明書6 紙、駐外館處公證文書1 紙、張蒂娜及
    王秀兒申請中華民國戶籍姓名採用聲明書各3 紙、丁○○、
    乙○○及甲○○之戶籍謄本各1 紙、內政部警政署出入境查
    詢資料3 紙、甲○○、丁○○及乙○○入出國日期證明書影
    本各1 紙在卷可稽（見警卷第47至61、68至77、79至81頁）
    。是被告甲○○、丙○○之任意性自白核與事實相符，應堪
    採信。本案事證明確，被告甲○○、丙○○上開犯行，均堪
    以認定，應依法論科。
二、論罪、科刑
  (一)新舊法比較：
    1.被告行為後，刑法及刑法施行法業於94年2 月2 日經總統
      以華總一義字第09400014901 號令修正公布，並於95年7
      月1 日施行，參酌最高法院95年5 月23日刑事庭第8 次會
      議決議，修正後刑法第2 條第1 項之規定，係規範行為後
      法律變更所生新舊法律比較適用之準據法，於新刑法施行
      後，應適用修正後刑法第2 條第1 項之規定，為「從舊從
      輕」之比較。並分別適用最有利於行為人之法律。
    2.被告行為時刑法第28條原規定：「二人以上共同『實施』
      犯罪之行為者，皆為共同正犯」。被告行為後該條修正為
      ：「二人以上共同『實行』犯罪之行為者，皆為共同正犯
      」。將舊法之「實施」修正為「實行」。原「實施」之概
      念，包含陰謀、預備、著手及實行等階段之行為，修正後
      僅共同實行犯罪行為始成立共同正犯。是新法共同正犯之
      範圍已有限縮，排除陰謀犯、預備犯之共同正犯。新舊法
      就共同正犯之範圍既因此而有變動，自屬犯罪後法律有變
      更，而非僅屬純文字修正，應有新舊法比較適用之問題，
      且倘比較結果並無有利或不利之情形，即應依刑法第2 條
      第1 項前段之規定，適用行為時之法律，方為適法（最高
      法院96年度臺上字第934 號、第1037、1323號、第2566號
      判決意旨參照）。查本件被告甲○○係基於與同案被告乙○○共同犯罪之意思而參與上開事實一犯罪構成要件行為
      之犯罪，其又與被告丙○○基於與同案被告丁○○共同犯
      罪之意思而參與上開事實二犯罪構成要件行為之犯罪，不
      論新法、舊法，均構成共同正犯，是上述刑法第28條之修
      正內容，對被告尚無有利或不利之情形。
    3.修正後刑法業已刪除連續犯之規定，此刪除雖非犯罪構成
      要件之變更，但顯已影響行為人刑罰之法律效果，自屬法
      律有變更。而被告甲○○、丙○○於特定期間內多次使公
      務員登載不實文書犯行，符合舊法對於連續犯規定強調「
      概括犯意」及「罪名同一」之主、客觀要件，尚有論以裁
      判上一罪之餘地。但依新法對於上開反覆實施犯罪模式之
      對應處置，除合於「接續犯」或「包括一罪」之情形外，
      則僅能依數罪併罰之規定個別處斷。緣被告甲○○、丙○○所為前揭犯行於客觀上截然可分，尚不具時、空之密接
      性，而無「接續犯」規定之適用；又上開犯罪本質上未必
      存在反覆實施之特性，立法者更無意將多次行為擬制為單
      一犯罪之獨立構成要件，亦與學說上「包括一罪」之定義
      有間。是以被告甲○○、丙○○所為如依新法處斷，僅能
      將其個別犯罪行為，論以數罪而併合處罰，依刑法第2 條
      第1 項之規定比較新舊法結果，自應適用較有利於被告甲○○、丙○○之行為時法律即修正前刑法第56條論以連續
      犯。
    4.本件被告犯罪時之刑法就法定罰金刑之規定，依修正前刑
      法第33條第5 款規定，罰金刑應處銀元1 元以上，並應依
      廢止前罰金罰鍰提高標準條例第1 條規定（該條例業於98
      年5 月1 日廢止失效），就其原定數額得提高為2 倍至10
      倍，但法律已依一定比率規定罰金或罰鍰之數額或倍數者
      ，依其規定。惟95年7 月1 日施行之修正後刑法第33條第
      5 款則規定：「罰金：新臺幣1,000 元以上，以百元計算
      之」，而95年6 月14日修正公布之刑法施行法第1 條之1
      第2 項規定：「94年1 月7 日刑法修正時，刑法分則編未
      修正之條文定有罰金者，自94年1 月7 日刑法修正施行後
      ，就其所定數額提高為30倍，但72年6 月26日至94年1 月
      7 日新增或修正之條文，就其所定數額提高為3 倍」，經
      比較修正前後之罰金刑輕重，該罰金刑之最低刑度於修法
      後已有加重，故以95年7 月1 日修正公布施行前之規定較
      有利於被告，應依刑法第2 條第1 項前段規定，適用行為
      時之法律，亦即適用修正前之刑法規定科刑。
    5.又依前所述，被告甲○○、丙○○係連續犯，仍有適用修
      正前刑法第56條加重其刑規定之餘地。而法定本刑中關於
      科處罰金刑之加重，依修正後刑法第67條規定，其最高度
      及最低度同加重之，然因修正前刑法第68條所定，僅加重
      其最高度，經比較新舊法之結果，就罰金加重其刑部分以
      舊法對於被告甲○○、丙○○較為有利。
    6.綜上，整體綜合比較刑法修正前、後之差異，仍以修正前
      之規定較有利於被告甲○○及丙○○，依刑法第2 條第1
      項前段之規定，應一體適用修正前刑法之相關規定予以處
      斷。至於易刑處分部分，易科罰金之折算標準並不包括在
      上開最高法院刑事庭會議決議之「綜其全部罪刑之結果而
      為比較」之範圍，應逕依刑法第2 條第1 項之規定，就易
      科罰金折算標準部分適用修正前刑法第41條第1 項前段之
      規定（最高法院96年度台非字第85號刑事判決、臺灣高等
      法院暨所屬法院95年法律座談會刑事類第3 號、第6 號法
      律問題研討結果參照），附此敘明。
  (二)按我國刑法為國內法採屬地主義以保護中華民國之法益為目
    的，其第5 條所稱本法於凡在中華民國領域外犯該條所列第
    1 款至第10款之罪適用之，雖兼採保護主義之立法，但其目
    的乃在確保我國刑法所應保護之法益，蓋該條上列各款之保
    護對象，於我國家之生存、財政金融及經濟之安定進步並國
    際信用，至有關係，其第7 款所指犯刑法第214 條之罪，必
    須合於我刑法第214 條規定之要件，惟法文所稱公務員職務
    上所掌管之公文書，係指我國公務員（如駐外使、領館人員
    ）所掌管之我國公文書而言，至於在我國境外使外國公務員
    在其職務上所掌之外國公文書為不實之登載，於我國之法益
    既無絲毫影響，且不在我刑法保護範圍之內，應由所在國家
    之法律加以保護處罰。又在我國境外除犯刑法第5 條至第7
    條之罪外，法無處罰明文，最高法院著有69年度台上字第
    2685號判例可稽。查本件被告在柬埔寨國取得之結婚證明書
    ，無論該國對於結婚登記係採形式審查或實質審查，因該結
    婚證明書係屬外國公務員所核發之文書，因之被告其後行使
    柬埔寨國公務員核發之結婚證明書以申請本國結婚登記、換
    發國民身分證、簽證及外僑居留證之行為，揆諸上開判例所
    示，不在我國刑法保護範圍，自不應處罰，合先敘明。
  (三)次按刑法第214 條所謂使公務員登載不實事項於公文書罪，
    須一經他人之聲明或申報，公務員即有登載之義務，並依其
    所為之聲明或申報予以登載，而屬不實之事項者，始足構成
    （最高法院73年臺上字第1710號判例意旨參照）。戶政機關
    人員於人民申請辦理結婚登記乃依照申請人提出之書面辦理
    登記，並不進行實質審查，是被告甲○○明知乙○○與柬埔
    寨女子王秀兒並無結婚之真意，卻仍於93年7 月2 日持乙○○與王秀兒「假結婚」之結婚證書至戶政機關辦理結婚登記
    ；另被告甲○○及丙○○又明知甲○○與柬埔寨女子任珍婷
    間、丁○○與柬埔寨女子張蒂娜間均無結婚之真意，竟仍分
    別經由甲○○委託丙○○於93年7 月15日持甲○○與任珍婷
    「假結婚」之結婚證書至戶政機關辦理結婚登記，復於93年
    7 月28日持丁○○與張蒂娜「假結婚」之結婚證書至戶政機
    關辦理結婚登記，該2 人自均有使承辦之公務員將此結婚之
    不實事項登載於其職務上掌管之戶籍資料，而生損害於戶政
    機關對於戶籍管理之正確性甚明。核其等所為，均係犯刑法
    第214 條之使公務員登載不實罪。又被告甲○○與同案被告
    乙○○就上開事實一使公務員登載不實之犯行，有犯意聯絡
    及行為分擔，應論以共同正犯；被告甲○○、丙○○與同案
    被告丁○○就上開事實二使公務員登載不實之犯行，亦均有
    犯意聯絡及行為分擔，應均論以共同正犯。另被告甲○○先
    後3 次使公務員登載不實之犯行、被告丙○○先後2 次使公
    務員登載不實之犯行，時間均屬緊接，所犯構成要件亦屬相
    同，顯係基於概括犯意反覆為之，應依修正前刑法第56條之
    連續犯規定，各自論以一罪，並加重其刑。
  (四)爰審酌被告甲○○、丙○○2 人為引進柬埔寨女子來臺，在
    其等所經營位於高雄縣美濃鎮○○街28號之釣魚場附設卡拉
    OK內工作，不惜經由甲○○安排乙○○、丁○○等人前至柬
    埔寨國，並分別與該國女子假結婚，爾後再持假結婚資料至
    我國戶政機關辦理結婚登記資料，致使我國公務上戶籍、身
    分及居留資料產生錯誤，是其等對於我國戶政機關就戶政管
    理之正確性及管理機關就外國人居留管理作業之正確性所生
    之損害非輕，且有嚴重影響社會善良風俗之虞，自值非難，
    並衡酌本案係由被告甲○○策劃及主導，被告丙○○僅係居
    於被動之地位於我國境內配合辦理假結婚申請登記事宜，其
    2 人之惡性顯有高低之別，另念及其等於犯後均已坦承犯行
    ，態度尚佳，為本件犯行之5 年內均未曾受有期徒刑以上刑
    之宣告，有台灣高等法院被告前案紀錄表2 份在卷可考，及
    其等犯罪之手段、次數、所生危害等一切情狀，分別量處如
    主文所示之刑及就被告丙○○論刑部分諭知易科罰金之折算
    標準。又被告行為時之刑法第41條第1 項前段規定：「犯最
    重本刑為5 年以下有期徒刑以下之刑之罪，而受6 個月以下
    有期徒刑或拘役之宣告，因身體、教育、職業、家庭之關係
    或其他正當事由，執行顯有困難者，得以1 元以上3 元以下
    折算1 日，易科罰金。」關於易科罰金之折算標準，廢止前
    罰金罰鍰提高標準條例第2 條前段（自95年7 月1 日起已刪
    除）規定，就其原定數額提高為100 倍折算1 日，則本件被
    告行為時之易科罰金折算標準，應以銀元300 元折算1 日，
    經折算為新臺幣後，即應以新臺幣900 元折算1 日。惟刑法
    第41條已於94年1 月7 日修正、同年2 月2 日公布，並自95
    年7 月1 日開始施行，修正後該條第1 項前段規定為：「犯
    最重本刑為5 年以下有期徒刑以下之刑之罪，而受6 個月以
    下有期徒刑或拘役之宣告者，得以新臺幣1 千元、2 千元或
    3 千元折算1 日，易科罰金。」比較修正前後易科罰金之折
    算標準，以修正公布施行前之規定較有利於被告，自應依刑
    法第2 條第1 項前段，適用修正前刑法第41條第1 項前段規
    定，諭知易科罰金之折算標準。另因被告甲○○、丙○○所
    為上開犯行，其犯罪時間均係於96年4 月24日以前，合於中
    華民國九十六年罪犯減刑條例之規定，均應依該條例第2 條
    第1 項第3 款、第7 條之規定，減其宣告刑如主文所示，除
    就被告丙○○部分諭知易科罰金之折算標準外，並就被告甲○○減刑後之宣告刑，依該條例第9 條規定，併諭知上揭易
    科罰金之折算標準。
參、被告甲○○、丙○○不另為無罪部分：
一、公訴意旨另以：被告丙○○與甲○○2 人為引進柬埔寨女子
    來臺，在其等所經營位於高雄縣美濃鎮○○街28號之釣魚場
    附設卡拉OK內工作，被告丙○○竟與甲○○、乙○○、己○○○○等人亦共同基於偽造文書之犯意聯絡，由乙○○於93
    年6 月24日在柬埔寨金邊市與柬埔寨籍女子王秀兒辦理結婚
    ，取得柬埔寨核發之結婚證書等文件後，持往我國駐胡志明
    市臺北經濟文化辦事處申請認證，嗣乙○○返臺後，由甲○○於93月7 月2 日，持上開結婚證書至高雄縣杉林鄉戶政事
    務所，填具結婚登記申請書，申請辦理結婚之戶籍登記；另
    被告甲○○、丙○○又承續前揭與乙○○、己○○○○等人
    共同基於偽造文書之犯意聯絡，由己○○○○於93年7 月8
    日在柬埔寨金邊市與柬埔寨籍女子鄭小妹辦理結婚，並取得
    柬埔寨核發之結婚證書等文件後，持往我國駐胡志明市臺北
    經濟文化辦事處申請認證，嗣被告甲○○、丁○○、己○○○○等人返臺後，由被告丙○○持上開被告己○○○○與鄭
    小妹經認證之結婚證書，於93年7 月15日，在高雄縣旗山鎮
    戶政事務所，填具結婚登記申請書，申請辦理結婚之戶籍登
    記，致不知情之承辦公務員，於職務上所掌之戶籍登記簿、
    戶籍謄本、戶口名簿等公文書上為不實之登載，並在所掌換
    發乙○○、己○○○○之國民身分證配偶欄為不實之登載，
    足以生損害於戶政機關對戶籍及身分管理之正確性。因認被
    告丙○○就上揭同案被告乙○○辦理假結婚登記之戶政資料
    及被告甲○○、丙○○2 人就己○○○○辦理假結婚登記之
    戶政資料，均係共同犯刑法第216 條、第214 條之行使使公
    務員登載不實之公文書罪嫌云云。
二、按犯罪事實應依證據認定之，無證據不得認定其犯罪事實；
    又不能證明被告犯罪者，應諭知無罪之判決，刑事訴訟法第
    154 條第2 項、第301 條第1 項分別定有明文。次按事實之
    認定，應憑證據，如未能發現確實之證據，或證據不足以證
    明，自不能以推測或擬制之方法，以為裁判基礎；再犯罪事
    實所憑之證據，無論係直接證據或間接證據，其為訴訟上之
    證明，須於一般人均不致有所懷疑而得確信為真實之程度，
    始得據為有罪之認定，倘其證明尚未達此程度而尚有合理之
    懷疑存在時，本諸無罪推定原則，自應為被告無罪之諭知（
    最高法院30年上字第816 號、40年臺上字第86號、76年臺上
    字第4986號判例意旨參照）。
三、公訴人認被告丙○○共同涉犯為同案被告乙○○辦理假結婚
    登記之戶政資料而使公務員登載不實罪嫌，及被告甲○○、
    丙○○與己○○○○共同涉犯辦理假結婚登記之戶政資料而
    使公務員登載不實罪嫌，無非係以本案被告甲○○、丙○○
    、丁○○、乙○○、己○○○○等於警詢及偵查中之供述、
    結婚登記申請書、中華民國駐胡志明市臺北經濟文化辦事處
    授權書、柬埔寨王國結婚證明書、及入出國日期證明書影本
    各4 份、戶籍謄本3 份、全戶戶籍資料查詢4 份等件為證。
    經查：
  (一)被告甲○○與同案被告乙○○固於93年6 月24日一同前往柬
    埔寨國，甲○○並媒介乙○○與柬埔寨籍女子王秀兒（Von
    Sreng） 會面，而與乙○○共同基於使公務員登載不實之犯
    意聯絡，由乙○○於93年6 月25日在柬埔寨金邊市與王秀兒
    辦理結婚，俟取得柬埔寨核發之結婚證書等文件後，即持往
    我國駐越南胡志明市臺北經濟文化辦事處申請認證，再由甲○○於93年7 月1 日返臺後，持上開經認證之結婚證書於93
    年7 月2 日在高雄縣杉林鄉戶政事務所填具結婚登記申請書
    ，申請辦理乙○○與王秀兒結婚之戶籍登記之事實，業經被
    告甲○○坦誠不諱，核與同案被告乙○○所為認罪之供述內
    容相符，並有乙○○之結婚登記申請書、中華民國駐胡志明
    市台北經濟文化辦事處授權書、柬埔寨王國結婚證明書、駐
    外館處公證文書、王秀兒申請中華民國戶籍姓名採用聲明書
    紙、乙○○之戶籍謄本、內政部警政署出入境查詢資料、甲○○及乙○○入出國日期證明書等件在卷可稽，足認被告甲○○及同案被告乙○○此部分共同使公務員登載不實之犯行
    ，已臻明確，洵堪認定，業如前述。惟訊據被告丙○○則堅
    詞否認其曾與甲○○、乙○○共同實施上開犯行，復據被告
    甲○○及乙○○之上開供述內容，其等從未指稱丙○○曾與
    之共謀假結婚為不實戶籍登記事宜，自無法憑恃上開事證即
    斷認被告丙○○確有與同案被告甲○○、乙○○等共同實施
    使公務員於公文書上登載不實之犯行。況且，關於同案被告
    乙○○與王秀兒假結婚之不實戶籍登記事宜，亦係由甲○○
    於93年7 月1 日返臺後，親自持上開經認證之結婚證書於93
    年7 月2 日前至高雄縣杉林鄉戶政事務所填具結婚登記申請
    書辦理，有是份結婚登記申請書影本在卷為憑（見警卷第47
    頁），益足見被告丙○○確與同案被告甲○○及乙○○等共
    同所為上揭使公務員於公文書上登載不實之犯行無涉，此外
    ，更無其他積極證據足資證明被告丙○○確曾共同參與上開
    犯行，是公訴意旨就此部分認定被告丙○○亦共同涉犯刑法
    第216 條、第214 條行使使公務員登載不實文書罪責部分，
    且依修正前刑法第56條之規定，認與被告丙○○上開犯罪部
    分有連續犯之裁判上一罪關係等情，容有誤會，爰就此部分
    ，不另為無罪之諭知。
  (二)又被告甲○○曾偕同同案被告己○○○○於93年7 月7 日出
    境前往柬埔寨，並媒介己○○○○於93年7 月8 日在柬埔寨
    金邊市與柬埔寨籍女子鄭小妹辦理結婚，於取得柬埔寨核發
    之結婚證書等文件後，即持往我國駐胡志明市臺北經濟文化
    辦事處申請認證，嗣後甲○○再將己○○○○與鄭小妹之上
    開結婚文件及代辦結婚登記之委託書自越南以航空郵寄方式
    寄交被告丙○○，由丙○○於93年7 月15日持上開經認證之
    結婚證書及委託書至高雄縣旗山鎮戶政事務所填具結婚登記
    申請書，以申請辦理己○○○○與鄭小妹結婚之戶籍登記，
    而鄭小妹則於93年7 月21日與甲○○、己○○○○一起入境
    來臺等情，為被告甲○○、丙○○所不否認，且與同案被告
    己○○○○之供詞相符，並有己○○○○之結婚登記申請書
    、中華民國駐胡志明市台北經濟文化辦事處授權書、柬埔寨
    王國結婚證明書、駐外館處公證文書、鄭小妹申請中華民國
    戶籍姓名採用聲明書紙、己○○○○之戶籍謄本、內政部警
    政署出入境查詢資料、甲○○及己○○○○入出國日期證明
    書等件在卷可稽，足認屬實。惟訊據被告甲○○、丙○○均
    堅詞否認己○○○○與鄭小妹間之異國婚姻係假結婚，其等
    就此部分並無行使使公務員為不實登記文書之犯行等語，核
    與同案被告己○○○○於本院審判時亦辯稱其與鄭小妹間係
    真結婚，當時其父親戊○○尚給付甲○○25萬元作為迎娶鄭
    小妹來臺之費用，然鄭小妹嫁來臺灣後因生活習慣不同、語
    言不通等因素無法繼續維繫婚姻，方於93年9 月13日與之辦
    理離婚，鄭小妹並於93年11月3 日出境離臺等語相符（見本
    院易字卷第46、47頁），亦與證人即己○○○○之父親戊○○於本院審判時結證稱：「因為我的小孩身體跟一般人不一
    樣，他的腳不方便，年紀又大了，在臺灣若要娶妻較為困難
    ，所以我才委託甲○○去柬埔寨代辦娶妻事宜。」、「一般
    幫人介紹市面上的價格都是25萬元，所以甲○○說要25萬元
    又包全部的事宜我覺得很公道。我沒有跟甲○○出價，也沒
    有要他算便宜一點，我都按照一般的標準。」、「鄭小妹剛
    來的時候我跟己○○○○有住在一起，但約隔了一個星期左
    右我就搬去另外我養豬的地方住，因為那邊比較安靜，我想
    說己○○○○既然已經結婚娶老婆了，要讓他們自己生活。
    」、「（問：鄭小妹來臺灣的時候，有無煮三餐給你吃？）
    有，但她不太會煮。」、「（問：鄭小妹與己○○○○離婚
    有無去辦理登記？）他們去辦理離婚登記的時候，我有去簽
    名當證人。」、「（問：己○○○○跟鄭小妹去戶政事務所
    辦離婚時，你有無跟他們一起去？是否還有其他人跟你們一
    起去？）我有跟他們一起去，但是否還有其他人一起去我現
    在已經記不起來了。」、「（問：請你回想，己○○○○跟
    鄭小妹的離婚同意書你是在家裡簽名的或是跟他們二人一起
    去戶政事務所辦理的？）我是在戶政事務所簽名的。」等語
    互稽相合（見本院易字卷第98至100 頁），並有本院依職權
    調得己○○○○與鄭小妹之離婚登記申請書、離婚協議書及
    己○○○○之身心障礙手冊在卷為憑（見本院易字卷第105
    、106 、155 頁），足認被告甲○○確係接受己○○○○之
    父親戊○○之委託，約定以25萬元為報酬為己○○○○代辦
    前至柬埔寨迎娶外籍女子之事宜，是被告甲○○及丙○○代
    為辦理己○○○○之結婚戶籍登記及換發國民身分證等事宜
    ，自無使公務員於公文書上為虛妄不實之登記可言，被告甲○○及丙○○就此部分所為之上開辯詞，足堪信採。此外，
    復無其他積極證據足資證明被告甲○○及丙○○此部分犯行
    ，是公訴意旨認定其2 人就此部分亦共同涉犯刑法第216 條
    、第214 條行使使公務員登載不實文書罪責，且與上開經認
    定犯罪部分有連續犯之裁判上一罪關係等情，容有誤斷，爰
    就此部分，亦不另為無罪之諭知。
  (三)再者，外交部及駐外館處受理簽證申請時，應衡酌國家利益
    、申請人個別情形及其國家與我國關係決定准駁；其有下列
    各款情形之一，外交部或駐外館處得拒發簽證：1.在我國境
    內或境外有犯罪紀錄或曾遭拒絕入境、限令出境或驅逐出境
    者；2.曾非法入境我國者；3.患有足以妨害公共衛生或社會
    安寧之傳染病、精神病或其他疾病者；4.對申請來我國之目
    的作虛偽之陳述或隱瞞者；5.曾在我國境內逾期停留、逾期
    居留或非法工作者；6.在我國境內無力維持生活，或有非法
    工作之虞者；7.所持護照或其外國人身分不為我國承認或接
    受者；8.所持外國護照逾期或遺失後，將無法獲得換發、延
    期或補發者；9.所持外國護照係不法取得、偽造或經變造者
    ；10.有事實足認意圖規避法令，以達來我國目的者；11.有從
    事恐怖活動之虞者；12.其他有危害我國利益、公共安全、公
    共秩序或善良風俗之虞者，外國護照簽證條例第12條第1 項
    定有明文。從而，外國人民申請進入臺灣地區，其申請入境
    之事由是否屬實，主管機關應為實質審查，以判斷其真實與
    否，並非一經聲明，即有登載之義務，甚為明灼。是縱令本
    件被告甲○○媒介來臺之柬埔寨籍女子任珍婷、張蒂娜、王
    秀兒等人分別係以不實之結婚事由，申請入境臺灣地區，然
    因此等簽證既須經主管機關為實質之審查以為准駁之決定，
    故如主管機關疏未審查，致使矇混通過，准許入境，仍不構
    成刑法第216 條、第214 條之行使使公務員登載不實罪。況
    起訴書並未論及被告甲○○、丙○○有何行使登載不實文書
    向我國駐外單位或入出境主管機關申請核發任珍婷、張蒂娜
    、王秀兒入境簽證之犯罪事實，且依卷附內政部警政署出入
    境查詢資料3 紙（見警卷第75至77頁），亦無從證明任珍婷
    、張蒂娜、王秀兒等人確係因被告甲○○及丙○○行使上開
    登載不實之文書後方得以入境我國，是公訴意旨以被告甲○○及丙○○2 人除涉犯上開經認定有罪之刑法第214 條使公
    務員登載不實文書罪責外，尚涉犯刑法第216 條之行使使公
    務員登載不實文書罪嫌，容有未恰，惟公訴意旨認上開刑法
    第216 條及第214 條之犯行又具有高、低度行為之吸收關係
    ，為實質上之一罪，爰就其等涉犯刑法第216 條之行使使公
    務員登載不實文書罪嫌，不另為無罪之諭知。
肆、無罪部分
一、公訴意旨以：被告己○○○○明知其與同案被告甲○○、丁○○、乙○○並無與柬埔寨籍女子結婚之真意，因同案被告
    甲○○與丙○○2 人共同在高雄縣美濃鎮○○街28號經營釣
    魚場附設卡拉OK需要人手，且甲○○願以2 萬元或每月5000
    元之代價為報酬，竟與甲○○、丙○○、丁○○、乙○○、
    等5 人共同基於偽造文書之犯意聯絡，(一)由乙○○於93年6
    月24日，在柬埔寨金邊市與柬埔寨籍女子王秀兒辦理結婚，
    取得柬埔寨核發之結婚證書等文件後，持往我國駐胡志明市
    臺北經濟文化辦事處申請認證。嗣乙○○返臺後，由甲○○
    於93年7 月2 日，持上開結婚證書至高雄縣杉林鄉戶政事務
    所，填具結婚登記申請書，申請辦理結婚之戶籍登記。(二)甲○○、丁○○、己○○○○於93年7 月8 日，在柬埔寨金邊
    市分別與任珍婷、張蒂娜、鄭小妹3 人辦理結婚，並取得柬
    埔寨核發之結婚證書等文件後，持往我國駐胡志明市臺北經
    濟文化辦事處申請認證。嗣甲○○、丁○○、己○○○○返
    臺後，由丙○○持上開經認證之結婚證書，分別於1.93年7
    月15日，在高雄縣美濃鎮戶政事務所；2.93年7 月15日，在
    高雄縣旗山鎮戶政事務所；3.93年7 月28日，在高雄縣美濃
    鎮戶政事務所，填具甲○○、己○○○○、丁○○之結婚登
    記申請書，申請辦理其等之結婚戶籍登記，均致不知情之承
    辦公務員，於職務上所掌之戶籍登記簿、戶籍謄本、戶口名
    簿等公文書上為不實之登載，並在所掌換發甲○○、丁○○
    、乙○○、己○○○○之國民身分證配偶欄為不實之登載，
    足以生損害於戶政機關對戶籍及身分管理之正確性。因認被
    告己○○○○所為，均係與同案被告甲○○、丙○○、丁○○、乙○○等共犯刑法第216 條、第214 條之行使使公務員
    登載不實之公文書罪嫌云云。
二、按犯罪事實應依證據認定之，無證據不得認定其犯罪事實；
    又不能證明被告犯罪者，應諭知無罪之判決，刑事訴訟法第
    154 條第2 項、第301 條第1 項分別定有明文。次按事實之
    認定，應憑證據，如未能發現確實之證據，或證據不足以證
    明，自不能以推測或擬制之方法，以為裁判基礎；再犯罪事
    實所憑之證據，無論係直接證據或間接證據，其為訴訟上之
    證明，須於一般人均不致有所懷疑而得確信為真實之程度，
    始得據為有罪之認定，倘其證明尚未達此程度而尚有合理之
    懷疑存在時，本諸無罪推定原則，自應為被告無罪之諭知（
    最高法院30年上字第816 號、40年臺上字第86號、76年臺上
    字第4986號判例意旨參照）。
三、公訴人認被告己○○○○與同案被告甲○○、丙○○、丁○○、乙○○等人共同涉犯以假結婚登記之戶政資料而行使使
    公務員登載不實罪嫌，無非係以本案共同被告甲○○、丙○○、丁○○、乙○○、己○○○○等於警詢及偵查中之供述
    、結婚登記申請書、中華民國駐胡志明市臺北經濟文化辦事
    處授權書、柬埔寨王國結婚證明書、及入出國日期證明書影
    本各4 份、戶籍謄本3 份、全戶戶籍資料查詢4 份等件為證
    。經查：
  (一)被告己○○○○於93年7 月7 日與同案被告甲○○一同出境
    前往柬埔寨國，並由甲○○媒介其於93年7 月8 日在柬埔寨
    金邊市與柬埔寨籍女子鄭小妹辦理結婚，在取得柬埔寨核發
    之結婚證書等文件後，即持往我國駐胡志明市臺北經濟文化
    辦事處申請認證，嗣後甲○○再將其與鄭小妹間之上開結婚
    文件及代辦結婚登記之委託書自越南以航空郵寄方式寄交同
    案被告丙○○，由丙○○於93年7 月15日持上開經認證之結
    婚證書及委託書至高雄縣旗山鎮戶政事務所填具結婚登記申
    請書，以申請辦理其與鄭小妹結婚之戶籍登記，而其及鄭小
    妹則於93年7 月21日與甲○○一起入境返回臺灣等情，為被
    告己○○○○所不否認，且與同案被告甲○○之供詞相符，
    並有己○○○○之結婚登記申請書、中華民國駐胡志明市台
    北經濟文化辦事處授權書、柬埔寨王國結婚證明書、駐外館
    處公證文書、鄭小妹申請中華民國戶籍姓名採用聲明書紙、
    己○○○○之戶籍謄本、內政部警政署出入境查詢資料、甲○○及己○○○○入出國日期證明書等件在卷可稽（見警卷
    第44、62至67、78、80、82頁），足認屬實。
  (二)惟訊據被告己○○○○堅詞否認其與鄭小妹間之異國婚姻係
    假結婚，並辯稱其係因從小罹患小兒麻痺肢障病症，在台灣
    娶妻不易，方由其父親戊○○支付25萬元予甲○○作為報酬
    ，由甲○○媒介柬埔寨籍女子鄭小妹結婚來臺，然鄭小妹嫁
    來臺灣後因生活習慣不同、語言不通等因素無法繼續維繫婚
    姻，方於93年9 月13日與之辦理離婚，鄭小妹並於93年11月
    3 日出境離臺，其並無行使使公務員為不實登記文書之犯行
    等語。
  (三)核被告己○○○○之上開辯詞，與證人即同案被告甲○○於
    本院審判時結證稱：「我本人在做婚姻仲介的業務，因為我
    己○○○○的父親戊○○認識，戊○○在93年4 月份左右時
    在他家中跟我說他兒子要娶媳婦，因為他之前有託人找過我
    ，但沒有找到，所以後來就約我去他家談，戊○○當時有問
    我整個結婚的費用要如何計算，我就跟他報價說要包括護照
    、機票、食宿等共需25萬元，但包給女方的金飾是不包括在
    內，我跟戊○○第一次談的時候沒有結果，但是後來己○○○○就有到我家來找我，問我詳細的事情。」、「（問：你
    跟己○○○○談完以後，發展的情形為何？）己○○○○說
    仲介的費用他父親戊○○會付給我，所以我後來就去找戊○○，請他支付給我25萬元。」、「（問：你找戊○○付錢的
    時間為何？）在93年5 月底左右已經決定要去柬埔寨娶新娘
    了，那時候戊○○就已經先付了5 萬元給我，後來在要出發
    前他再付給我10萬元。」、「（問：戊○○付給你5 萬元，
    你做了什麼事情？）己○○○○有請了一些資料，例如身分
    證、戶口名簿謄本、印章等資料讓我幫他辦護照，而我也有
    與己○○○○一起前去律師事務所製作單身證明，再去行政
    院南區辦公室辦辦手續。」、「（問：你剛剛稱在出發前戊○○又付給你10萬元，這10萬元的費用是否以現金交給你？
    用途又為何？）10萬元戊○○是以現金交給我的，是要來支
    付己○○○○到柬埔寨的食宿、機票及聘金，聘金是給臺幣
    5 萬元。」、「（問：你帶己○○○○去柬埔寨結婚時，有
    哪些人同行？）還有我跟丁○○，總共就三個人。」、「（
    問：你們到了柬埔寨以後，是如何處理與柬埔寨女子結婚的
    事情？）因為我在臺灣認識一位朋友叫做『麥可』，他的妻
    子是柬埔寨人，而他妻子認識柬埔寨的婚姻仲介，所以就將
    該婚姻仲介的電話交給我來聯繫，當我們到柬埔寨的時候該
    婚姻仲介就到機場來接我們，之後我們就直接到金邊旅館，
    柬埔寨的仲介就帶2 個女子到旅館跟我們見面，其中一個就
    是己○○○○後來娶的老婆叫『鄭小妹』，另一個則是丁○○娶的，叫『蒂娜』，至於『蒂娜』姓什麼我忘記了，之後
    己○○○○就選中鄭小妹，因為當時已經晚了，所以大家就
    一起去吃飯，當天吃完飯後鄭小妹等人就回去了，而我則與
    丁○○、己○○○○住在金邊旅館內，柬埔寨的仲介離開的
    時候有說第二天要下聘、看日子，安排己○○○○與鄭小妹
    結婚，至於丁○○是否也是一起安排同一天結婚我則忘記了
    。」、「柬埔寨的仲介有帶我們一起去己○○○○選定的女
    子家中，我記得鄭小妹父親已經過世了，所以只有母親以及
    鄭小妹的其他親友一起到靠金邊比較近的鄭小妹阿姨家辦喜
    酒，我跟丁○○都有在場一起喝喜酒，當時辦了2 桌，錢是
    我從上開25萬仲介費用中加以支付的。」、「（問：為何你
    與丁○○、己○○○○都一起去柬埔寨結婚，但只有己○○○○辦喜酒，你與丁○○卻沒有這樣的儀式？）因為我當時
    有跟柬埔寨的婚姻仲介講，我跟丁○○只是要以結婚的名義
    帶柬埔寨女子回臺灣，但己○○○○與戊○○卻是真的有委
    託我要娶一個外籍新娘回臺灣。另外據我所知，丁○○有跟
    己○○○○說他過去柬埔寨是要假結婚，但己○○○○卻告
    訴丁○○他到柬埔寨要真結婚，因為他爸爸戊○○會幫他出
    錢。」、「（問：己○○○○在臺灣的結婚登記是何人辦的
    ？是何時辦的？又如何辦理？）因為我是第一次承辦婚姻仲
    介業務，並不了解相關的業務，而是由柬埔寨的仲介提供相
    關的文件，其中有一張委託書是由我先帶回臺灣，再由我交
    給丙○○前去戶政事務所辦結婚登記的，但何時辦的時間太
    久我已經忘記了。」、「（問：丙○○代辦己○○○○結婚
    登記的時間是在93年7 月15日，而你在93年7 月7 日出境離
    開臺灣後，一直到93年7 月21日才入境，為何己○○○○代
    辦結婚登記的委託書可以由你交由丙○○代辦？）我想起來
    了，當時己○○○○的委託書是從越南用航空郵寄的方式寄
    回臺灣的某家旅行社，再由丙○○去領取，領取後代己○○○○去辦理結婚登記的，我剛剛講錯了。」、「（問：戊○○答應要付給你的25萬元，除了你先前所收的15萬元外，另
    外10萬元是何時以何種方式給付？）從柬埔寨回臺灣的第二
    天我就有去找戊○○要，但戊○○說要過幾天才給我，大約
    在一個禮拜左右戊○○就付給我了，戊○○是一次付給我10
    萬元的現金。」、「（問：鄭小妹為何會跟己○○○○離婚
    ？）大概我們回到臺灣約10天左右開始，己○○○○就有打
    電話叫我到他旗山的家中說鄭小妹想要回柬埔寨，而我去他
    家多次，鄭小妹也都有表示柬埔寨的意願，原因是因為她跟
    己○○○○相處不合、語言不通、飲食習慣也不同。」、「
    （問：當鄭小妹表示她想要回柬埔寨以後，你做何表示？有
    無幫他們處理離婚的事宜？）鄭小妹說要回柬埔寨的時候，
    我有跟己○○○○的父親說這個情形，戊○○就說如果不合
    的話就辦離婚讓她回去，再重新找一個，我則向他表示錯不
    在我，所以要再次代辦必須要付25萬元的仲介費用，但戊○○表示他只願意付機票及食宿等消費的錢，後來我有協助己○○○○及鄭小妹辦理離婚登記的事情，去戶政事務所辦離
    婚的時候戊○○跟我還有一起陪同己○○○○及鄭小妹前往
    。」等語相符（見本院易字卷第92至95頁）。
  (四)又上開被告己○○○○之辯詞及證人甲○○之結證內容，亦
    核與證人即己○○○○之父親戊○○於本院審判時結證稱：
    「（問：你當初為何要花25萬元讓己○○○○娶鄭小妹？）
    因為我的小孩身體跟一般人不一樣，他的腳不方便，年紀又
    大了，在臺灣若要娶妻較為困難，所以我才委託甲○○去柬
    埔寨代辦娶妻事宜。」、「（問：當初價金25萬元你是如何
    跟甲○○談的？你有無殺過價？你有無請甲○○幫你算便宜
    一點？）一般幫人介紹市面上的價格都是25萬元，所以甲○○說要25萬元又包全部的事宜我覺得很公道。我沒有跟甲○○出價，也沒有要他算便宜一點，我都按照一般的標準。」
    、「（問：25萬元你總共分幾次給甲○○？）分3 次，第一
    次我先拿5 萬元給甲○○，等到柬埔寨女子娶回來之後我再
    付給他10萬，而等到全部戶籍登記的手續都辦完畢之後我再
    把最後的10萬元付給他。」、「（問：你分三次給付甲○○
    的25萬元，是如何來的？）我都是現金給他的，因為我以前
    跟己○○○○住在一起，所以我都是叫甲○○到己○○○○
    的家中我再把錢拿給他。」、「（問：你有無在處理己○○○○跟鄭小妹離婚的事情？）有，因為他們二人語言不通，
    所以我才去找甲○○說事情要如何處理，因為鄭小妹說她要
    回去，我也怕她心情不好，我們也沒有辦法。」、「鄭小妹
    剛來的時候我跟己○○○○有住在一起，但約隔了一個星期
    左右我就搬去另外我養豬的地方住，因為那邊比較安靜，我
    想說己○○○○既然已經結婚娶老婆了，要讓他們自己生活
    。」、「（問：鄭小妹來臺灣的時候，有無煮三餐給你吃？
    ）有，但她不太會煮。」、「（問：鄭小妹與己○○○○離
    婚有無去辦理登記？）他們去辦理離婚登記的時候，我有去
    簽名當證人。」、「（問：己○○○○跟鄭小妹去戶政事務
    所辦離婚時，你有無跟他們一起去？是否還有其他人跟你們
    一起去？）我有跟他們一起去，但是否還有其他人一起去我
    現在已經記不起來了。」、「（問：請你回想，己○○○○
    跟鄭小妹的離婚同意書你是在家裡簽名的或是跟他們二人一
    起去戶政事務所辦理的？）我是在戶政事務所簽名的。」等
    語互稽大致相合（見本院易字卷第98至100 頁），並有本院
    依職權調得己○○○○與鄭小妹之離婚登記申請書、離婚協
    議書及被告己○○○○所提出之身心障礙手冊在卷為憑（見
    本院易字卷第105 、106 、155 頁），足認被告己○○○○
    確係因罹患肢障病狀，方由其父親戊○○以25萬元為報酬委
    託甲○○代辦迎娶外籍女子來臺事宜，是關於被告己○○○○於93年間前去柬埔寨與該國女子鄭小妹結婚及為後續結婚
    戶籍登記、換發國民身分證等情，當無使公務員於公文書上
    為虛妄不實之登記可言。此外，復查無其他積極證據足資證
    明被告己○○○○此部分犯行，揆諸上揭說明，自應為無罪
    之諭知。
  (五)又被告己○○○○固於93年7 月7 日與同案被告甲○○、丁○○一同前往柬埔寨處理與該國女子結婚事宜，並於同年月
    21 日 與甲○○偕同柬埔寨及女子鄭小妹、任珍婷入境回臺
    ，然遍查全卷並無證據足以證明被告己○○○○共謀或參與
    實施同案被告甲○○與任珍婷、丁○○與張蒂娜、乙○○與
    王秀兒假結婚或使公務員為不實戶籍登記之犯行，是公訴意
    旨認被告己○○○○與同案被告甲○○、丙○○、丁○○、
    乙○○等人間有犯意聯絡，共同涉犯以假結婚登記之戶政資
    料而行使使公務員登載不實罪嫌，尚難使一般人均不致有所
    懷疑而得確信為真實之程度，而得據為有罪之認定，是依上
    揭說明，本諸無罪推定原則，應為被告無罪之諭知。
四、綜上所述，公訴人用以起訴之事證雖非無據，惟均不能確切
    證明被告己○○○○有其所指之犯行，自應對其為無罪判決
    之諭知。
據上論斷，應依刑事訴訟法第284 條之1 、第299 條第1 項前段
、第301 條第1 項，刑法第2 條第1 項前段、第214 條，修正前
刑法第28條、第56條、第41條第1 項前段，廢止前罰金罰鍰提高
標準條例第2 條，刑法施行法第1 條之1 ，中華民國九十六年罪
犯減刑條例第2 條第1 項第3 款、第7 條、第9 條，判決如主文
。
本案經檢察官庚○○到庭執行職務。
中    華    民    國    98    年    8     月    27    日
                  刑事第四庭    法  官  葉文博
以上正本證明與原本無異。
如不服本判決應於收受判決後10日內向本院提出上訴書狀，並應
敘述具體理由。其未敘述上訴理由者，應於上訴期間屆滿後20日
內向本院補提理由書(均須按他造當事人之人數附繕本)「切勿逕
送上級法院」。
中    華    民    國    98    年    8     月    27    日
                                書記官  李柏親
附錄本判決論罪法條全文：
中華民國刑法第214條
（使公務員登載不實罪）
明知為不實之事項，而使公務員登載於職務上所掌之公文書，足
以生損害於公眾或他人者，處 3 年以下有期徒刑、拘役或 5 百
元以下罰金。


司法院資訊處製作；財團法人民間司法改革基金會備份。
